【裁判字號】    99,聲,5120
【裁判日期】    991029
【裁判案由】    聲請宣告沒收違禁物
【裁判全文】
臺灣板橋地方法院刑事裁定              99年度聲字第5120號
聲  請  人  臺灣板橋地方法院檢察署檢察官
被      告  甲○○
上列聲請人因被告違反毒品危害防制條例案件，聲請單獨宣告沒
收違禁物（99年度聲沒字第874號），本院裁定如下：
    主  文
扣案之第二級毒品甲基安非他命伍包（含袋），均沒收銷燬之。
其餘聲請駁回。
    理  由
一、聲請意旨略以：被告甲○○前因違反毒品危害防制條例案件
    ，經臺灣板橋地方法院檢察署檢察官為不起訴之處分，其為
    警查獲時扣案之第二級毒品甲基安非他命5 包（毛重共計3.
    146 公克、淨重共計1.146 公克；報告書誤載為安非他命7
    包、淨重共計：5.56公克）、K 他命2 包（毛重共計：2.40
    2 公克；淨重共計：1.702 公克）（臺灣板橋地方法院檢察
    署贓物庫保管字號：97年度安保管字第000802號），查係違
    禁物，爰聲請將上開扣案物宣告沒收銷燬等語。
二、按查獲之第一、二級毒品，不問屬於犯人與否，沒收銷燬之
    ，毒品危害防制條例第18條第1 項前段定有明文。又違禁物
    得單獨宣告沒收，若案件未經起訴或不起訴者，應由檢察官
    聲請法院以裁定沒收之，亦為刑法第40條第2 項所明定，並
    經司法院著有18年院字第67號解釋可參。
三、經查，被告甲○○前因於民國96年12月18日經警查獲違反毒
    品危害防制條例案件，經臺灣板橋地方法院檢察署以97年度
    偵字第441 號檢察官不起訴處分書為不起訴之處分確定等情
    ，有臺灣高等法院被告前案紀錄表、上開刑事裁定、不起訴
    處分書各一份在卷可查，而被告經警查獲時扣案之白色偏黃
    結晶四袋（總計驗餘淨重0.7658公克）、黃色透明結晶1 袋
    （驗餘淨重0.3798公克），經送鑑定結果，均檢出第二級毒
    品甲基安非他命成分等情，有交通部民用航空局航空醫務中
    心毒品鑑定書97年4 月11日航藥鑑字第0971951 號毒品鑑定
    書一份在卷可稽，是聲請意旨確與上開法條之規定相符。又
    包裝上開毒品用之包裝袋，係包裝各該毒品而與各該毒品難
    以析離，自應認屬查獲之毒品（臺灣高等法院暨所屬法院96
    年法律座談會刑事類提案第18號研討結果參照），亦應依毒
    品危害防制條例第18條第1 項前段規定，均沒收銷燬之，附
    此敘明。
四、至扣案之白色結晶2 袋（驗餘淨重共計1.7015公克），經鑑
    驗結果含有愷他命（Ketamine）成分（見上開毒品鑑定書）
    ，固屬毒品危害防制條例所定之第三級毒品無誤，然持有第
    三級毒品並無刑責之規定，致所查獲之第三級毒品應如何處
    理，在實務上衍生諸多疑問，是毒品危害防制條例於92年6
    月6 日修正時，即據此修正該條例第18條第1 項前段為「查
    獲之第一、二級毒品及專供製造或施用第一、二級毒品之器
    具，不問屬於犯人與否，均沒收銷燬之；查獲之第三、四級
    毒品及製造或施用毒品之器具，無正當理由而擅自持有者，
    均沒入銷燬之」，以為處理之依據。參諸其修正理由，係鑑
    於持有及施用第三、四級毒品，均未科以刑事罰（嗣於98年
    5 月20日經修正公布之毒品危害防制條例第11條第5 項，亦
    僅明定持有第三級毒品純質淨重20公克以上者之刑責），為
    免實務上對於該條例第18條第1 項前段之適用產生疑義，始
    予明定，顯係有意區別查獲之第一、二級毒品及第三、四級
    毒品之處分程序，則查獲之第三、四級毒品，依上揭法條規
    定，應依行政處分之「沒入銷燬」程序處理。又毒品危害防
    制條例第11條之1 規定：第三、四級毒品無正當理由，不得
    擅自持有，換言之，若有正當理由則得持有之，是第三、四
    級毒品，並非屬絕對禁止持有之違禁物，自無刑法第40條第
    2 項規定之適用，則查獲之第三、四級毒品，依前述說明，
    即應由查獲機關發「扣押物處分命令」逕予沒入銷燬為適當
    。另依毒品危害防制條例施行細則第11條之1 有關「沒入機
    關」之規定一節，因上開條文所定「經查獲無正當理由而擅
    自持有第三、四級毒品及製造或施用毒品之器具者，由查獲
    機關逕行將毒品沒入銷燬之」，所稱「查獲機關」應包括檢
    察機關、警察機關及其他依法查獲毒品之機關。其由警察機
    關查獲而移送檢察機關辦理者，因毒品危害防制條例第18條
    第1 項後段所定之沒入，核屬行政罰，得由檢察官執行之，
    是案件繫屬之檢察機關得逕引該條文為沒入處分之依據。若
    案繫警察機關時，得由警察機關依施行細則第11條之1 逕予
    執行；若案經警察機關移送檢察機關者，則由檢察官依毒品
    危害防制條例第18條第1 項後段為沒入之執行；若檢察官不
    自為執行者，亦得發交警察機關為執行（法務部94年7 月21
    日法檢字第0940802834號函參照）。縱上所陳，此部分之處
    置，非得由法院以單獨沒收之裁定為之，是聲請人聲請就此
    第三級毒品愷他命宣告沒收銷燬之，於法尚有未合，此部分
    之聲請應予駁回。
五、依刑事訴訟法第220 條，毒品危害防制條例第18條第1 項前
    段、刑法第11條、第40條第2 項，裁定如主文。
中    華    民    國    99    年    10    月    29    日
                  刑事第四庭  法  官  陳世旻
上列正本證明與原本無異。
如不服本裁定，應於裁定送達後五日內敘明抗告理由，向本院提
出抗告狀。
                              書記官  梁福建
中    華    民    國    99    年    11    月    4     日

司法院資訊處製作；財團法人民間司法改革基金會備份。
